ACORDAO-COMPLETO-2356288

ACÓRDÃO 5004/2019 ATA 23/2019 - SEGUNDA CÂMARA

VISTO, relatado e discutido este ato de concessão de aposentadoria a Ricardo Sarmento Costa, ex-servidor do Instituto Nacional de Tecnologia.
ACORDAM os ministros do Tribunal de Contas da União, reunidos em sessão da 2ª Câmara, ante as razões expostas pela relatora, e com fundamento nos arts. 71, incisos III e IX, da Constituição Federal, 1º, inciso V, 39, inciso II, e 45 da Lei 8.443/1992, 260, § 1º, e 262 do Regimento Interno, bem como na Súmula TCU 106, em:
9.1. considerar ilegal o ato de concessão de aposentadoria a Ricardo Sarmento Costa e negar-lhe registro;
9.2. dispensar o ressarcimento das quantias indevidamente recebidas de boa-fé pelo interessado, a cujo ato se negou registro, até a data de ciência deste acórdão pelo órgão de origem;
9.3. determinar ao Instituto Nacional de Tecnologia que:
9.3.1. faça cessar, no prazo de 15 (quinze) dias contados a partir da ciência desta deliberação, os pagamentos decorrentes do ato impugnado, sob pena de responsabilidade solidária da autoridade administrativa omissa;
9.3.2. dê ciência, no prazo de 15 (quinze) dias, do inteiro teor desta deliberação ao interessado, alertando-o de que o efeito suspensivo proveniente da interposição de eventuais recursos não o exime da devolução dos valores percebidos indevidamente após a respectiva notificação caso não sejam providos os apelos;
9.3.3. encaminhe ao Tribunal, no prazo de 15 (quinze) dias contados da ciência da decisão, documento apto a comprovar que o interessado teve conhecimento do presente acórdão.

Ato de concessão de aposentadoria de ex-servidor do Instituto Nacional de Tecnologia.

Segunda Câmara

Instituto Nacional de Tecnologia.

3. Interessado: Ricardo Sarmento Costa (CPF XXX.475.417-XX).

13.1. Ministros presentes: Aroldo Cedraz (na Presidência), Raimundo Carreiro e Ana Arraes (Relatora).
13.2. Ministro-Substituto convocado: Marcos Bemquerer Costa.
13.3. Ministro-Substituto presente: André Luís de Carvalho.

ANA ARRAES

Adoto como relatório a instrução da Secretaria de Fiscalização de Pessoal, que contou com a anuência de dirigente de subunidade (peças 14 e 15) :
“INTRODUÇÃO
1.	Trata-se de ato de concessão de aposentadoria de Ricardo Sarmento Costa (CPF XXX.475.417-XX) , ex-servidor do Instituto Nacional de Tecnologia (INT) .
2.	O ato foi submetido, para fim de registro, à apreciação do Tribunal de Contas da União (TCU) , de acordo com o art. 71, inciso III, da Constituição Federal. O cadastramento e a disponibilização ao TCU ocorreram por intermédio do Sistema de Apreciação e Registro de Atos de Admissão e Concessões, na forma dos arts. 2º, caput e incisos I a VI, e 4º, caput, da Instrução Normativa - TCU 78/2018.
HISTÓRICO
3.	Esta Unidade Técnica, em setembro de 2018, apresentou proposta de ilegalidade do ato de aposentadoria constante do presente processo, em razão de o interessado ter solicitado a mudança de jornada de trabalho (de 20 horas para 40 horas semanais) apenas 74 dias antes da aposentadoria (peça 5) . Para tal proposta, esta Sefip tomou como base o Acórdão 2519/2014-TCU-Plenário, de relatoria do Ministro José Jorge.
4.	Após, o Ministério Público junto ao TCU (MPTCU) propôs a realização de diligência para a obtenção de informações acerca do regime de trabalho exercido pelo servidor no cargo em que ocorreu a aposentadoria, antes da redução da jornada para 20 horas semanais em 21/7/2014 Segundo o MPTCU, o eventual desconto dos 3 anos em que o servidor exerceu o cargo no regime de 20 horas poderia não afetar a concessão, uma vez que seria possível o aposentado ter averbado ‘ (...) mais de 35 anos (...) no regime de 40 horas semanais’ (peça 7) .  A Ministra-Relatora, conforme peça 8, determinou a realização da diligência sugerida pelo MPTCU.
5.	Destarte, esta Unidade Técnica encaminhou o Ofício 6.461/2018-TCU/Sefip (peça 9) à Unidade Jurisdicionada. A resposta do Instituto Nacional de Tecnologia está acostada à peça 11.
EXAME TÉCNICO
6.	Acerca das jornadas de trabalho do interessado, o INT apresentou as seguintes informações (peça 11) :
Ingressou no serviço público em 03/04/1985.
03/04/1985 a 11/12/1990 - CLT -40 horas semanais - Especialista de Nível Superior.
12/12/1990 a 04/09/2014 - Estatutário -40 horas semanais- Tecnologista.
05/09/2014 a 31/07/2017 - Estatutário - 20 horas semanais - Tecnologista.
01/08/2017 a 29/09/2017 - Estatutário -40 horas semanais - Tecnologista.
Observação: Permaneceu em licença para tratar de assuntos particulares, contribuindo para a Previdência Social, no período de 11/12/1999 a 03/10/2013.
7.	De acordo com a informação apresentada, o ex-servidor esteve em licença para tratar de interesses particulares por mais de 13 anos, tendo trabalhado de fato no órgão pelo período de 18 anos, 8 meses e 8 dias.
8.	No que se refere à contribuição previdenciária durante o período de licença para tratar de assuntos particulares, conforme informado pelo INT, não há comprovação de que tenha sido feita para o Plano de Seguridade Social do Servidor (PSSS) . Presume-se que, como não havia a realização de pagamentos de salários, o interessado efetuou os recolhimentos para o RGPS.
9.	Com base em tais informações, esta Unidade Técnica entende que o ex-servidor não cumpre os requisitos do art. 3º da Emenda Constitucional 47/2005 (25 anos de efetivo exercício no serviço público) , não podendo assim permanecer aposentado com base no fundamento legal aplicado na concessão.
10.	Ante o exposto, o ato deve ser considerado ilegal, com negativa de registro.
CONCLUSÃO
11.	Em razão do exposto e tendo em vista as análises realizadas no ato de concessão de aposentadoria de Ricardo Sarmento Costa, esta Unidade Técnica considera que o ato em tela deve ser considerado ilegal e ter seu registro negado, visto que não houve o cumprimento dos requisitos do art. 3º da Emenda Constitucional 47/2005.
PROPOSTA DE ENCAMINHAMENTO
12.	Ante o exposto, propõe-se:
	a) considerar ilegal e recusar registro ao ato de concessão de aposentadoria a Ricardo Sarmento Costa (CPF XXX.475.417-XX) , nos termos dos arts. 71, inciso III, da Constituição Federal, 1º, inciso V, e 39, inciso II, da Lei 8.443/1992 e 260, § 1º, do Regimento Interno do Tribunal de Contas da União (TCU) ;
	b) dispensar a devolução dos valores indevidamente recebidos até a data da ciência pelo Instituto Nacional de Tecnologia do acórdão que vier a ser proferido, com base no Enunciado 106 da Súmula da Jurisprudência do TCU;
	c) esclarecer ao interessado que, no caso de não provimento de recurso eventualmente interposto junto ao TCU, deverão ser repostos os valores recebidos após a ciência do acórdão pelo Instituto Nacional de Tecnologia;
	d) determinar ao Instituto Nacional de Tecnologia que:
	d.1) faça cessar os pagamentos decorrentes do ato impugnado, comunicando ao TCU, no prazo de quinze dias, as providências adotadas, nos termos dos arts. 45 da Lei 8.443/1992, 262, caput, do Regimento Interno do TCU;
	d.2) informe ao interessado o teor do acórdão que vier a ser proferido, notadamente no que diz respeito aos esclarecimentos emitidos, encaminhando ao TCU, no prazo de trinta dias, comprovante da data de ciência pelo interessado.”
O representante do Ministério Público junto ao TCU, procurador Sérgio Ricardo Costa Caribé, assim se pronunciou (peça 16) :
	“Trata-se da apreciação, para fins de registro, de ato de aposentadoria emitido pelo Instituto Nacional de Tecnologia, em favor do servidor Ricardo Sarmento Costa. 
2.	De início, vale lembrar que, em análise realizada anteriormente, a Secretaria de Fiscalização de Pessoal (Sefip) , em pareceres uniformes às peças 5 e 6, havia proposto a ilegalidade do ato, em razão da alteração do regime de trabalho de 20 para 40 horas semanais 74 dias antes da concessão da aposentadoria, sendo que a aposentadoria ocorreu com os proventos calculados sobre a remuneração da maior carga horária. 
3.	Naquela oportunidade, foi alegado que tal fato afrontava, por analogia, o Acórdão 2519/2014-TCU-Plenário, o qual determinou ao Ministério da Educação que fizesse gestões junto às diversas entidades federais de ensino para que incluíssem, em seus regulamentos, norma que vedasse a mudança de regime de trabalho para o de dedicação exclusiva do professor que estivesse há, no mínimo, cinco anos de adquirir o direito à aposentadoria.
4.	No entanto, tendo em vista que constava dos autos que o servidor havia solicitado a redução da sua jornada de trabalho para 20 horas semanais em 21/7/2014 (peça 1) , ou seja, cerca de 3 anos antes da aposentadoria, entendi que, previamente à apreciação de mérito do ato, seria necessário buscar informações acerca da carga horária exercida por ele anteriormente à aludida redução da jornada.
5.	Isto porque, a principal preocupação que resultou na prolação do Acórdão 2519/2014-TCU-Plenário foi o fato de os professores do ensino superior e do ensino básico, técnico e tecnológico das instituições federais de ensino superior levarem para a aposentadoria a remuneração do regime de dedicação exclusiva, sem que tivessem contribuído por pelo menos 5 anos em tal regime.
6.	No caso em análise, chamou a atenção ainda o fato de que o fundamento legal da aposentadoria do servidor exige pelo menos 35 anos de contribuição, sendo que o tempo total para a aposentadoria constante do ato foi de 38 anos, 4 meses e 17 dias. Isto significava que, descontando-se os 3 anos em que ele exerceu o cargo no regime de 20 horas semanais, a sua contribuição remanescente era de mais de 35 anos e, muito provavelmente, realizada no regime de 40 horas semanais.
7.	Nesse contexto, propus à peça 7 que, previamente à análise de mérito do ato, fosse realizada diligência à unidade jurisdicionada para a obtenção de informações acerca do regime de trabalho exercido pelo servidor no cargo em que ocorreu a aposentadoria, antes da redução da jornada para 20 horas semanais em 21/7/2014, o que foi prontamente acolhido por Vossa Excelência no despacho constante da peça 8.
8.	Realizada a diligência, a Secretaria de Fiscalização de Pessoal - Sefip, em nova análise dos autos com pareceres uniformes às peças 14 e 15, propõe novamente a ilegalidade do referido ato, mas dessa vez em razão de não ter o servidor cumprido o requisito de 25 anos de efetivo exercício no serviço público, exigido pelo fundamento legal da aposentadoria, qual seja: o art. 3º da EC 47/2005.
9.	De fato, entende-se que assiste razão à unidade técnica. 
10.	Apesar de o interessado ter exercido o regime de 20 horas semanais somente no período de 5/9/2014 a 31/7/2017 – hipótese suscitada em meu parecer anterior –, em resposta à diligência, a unidade jurisdicionada informou também que o mesmo permaneceu em licença para tratar de assuntos particulares no período de 11/12/1999 a 03/10/2013, ou seja, por mais de 13 anos (peça 11) , informação essa que não constava até então dos autos.
11.	Dessa maneira, ainda que haja a informação de que ele contribuiu para a previdência social no referido período, não se sabendo se para o regime próprio ou para o regime geral, tampouco sobre qual salário de contribuição, restaram a ele apenas 18 anos, 8 meses e 8 dias de efetivo exercício no serviço público, o que macula a legalidade do ato, pois é insuficiente frente aos 25 anos exigidos pelo inciso II do art. 3º da EC 47/2005.
12.	Ante o exposto, este membro do Ministério Público de Contas manifesta anuência à proposta de encaminhamento alvitrada pela unidade técnica.”
	É o relatório.

não há.

Procurador Sergio Ricardo Costa Caribé.

APOSENTADORIA. IRREGULARIDADE NA CONTAGEM DO TEMPO DE EFETIVO EXERCÍCIO. ILEGALIDADE. NEGATIVA DE REGISTRO. DETERMINAÇÕES.

APOSENTADORIA (APOS)

Secretaria de Fiscalização de Pessoal (Sefip).

Cuidam os autos de ato de concessão de aposentadoria a Ricardo Sarmento Costa, ex-servidor do Instituto Nacional de Tecnologia, que ingressou no serviço público em 3/4/1985 e trabalhou até 29/9/2017.
Durante esse período, o ex-servidor permaneceu em licença para tratar de assuntos particulares por mais de treze anos – de 11/12/1999 a 3/10/2013. Portanto, ele trabalhou efetivamente no órgão por menos de dezenove anos.
Apesar de ter contribuído para a previdência social durante seu afastamento – ainda que não se saiba se para o Plano de Seguridade Social do Servidor ou para o Regime Geral de Previdência Social –, Ricardo Sarmento Costa não preenche um dos requisitos estabelecidos no art. 3º da Emenda Constitucional 47/2005 para a aposentadoria com proventos integrais, pois não tem 25 anos de efetivo exercício no serviço público, não podendo permanecer aposentado com base no fundamento legal aplicado na concessão.
Em consequência, anuo à proposta da Secretaria de Fiscalização de Pessoal, que contou com a concordância do representante do Ministério Público junto ao TCU, procurador Sérgio Ricardo Costa Caribé, de considerar ilegal o ato de concessão de aposentadoria a Ricardo Sarmento Costa e recusar-lhe o registro.
	Ante o exposto, VOTO por que seja aprovada a minuta de deliberação que submeto a este Colegiado.
TCU, Sala das Sessões Ministro Luciano Brandão Alves de Souza, em 9 de julho de 2019.
ANA ARRAES 
Relatora